臺灣高等法院臺中分院刑事判決　　　　　民國九十一年度交上訴字第一二四五號
　　上　訴　人
　　即　被　告　甲○○
　　選任辯護人　賴書貞
右上訴人因業務過失致死案件，不服臺灣彰化地方法院中華民國九十一年四月二十六
日第一審判決（民國九十年度交訴字第一七二號，起訴案號：臺灣彰化地方法院檢察
署民國八十九年度偵字第七九七四號），提起上訴，本院判決如左：
    主　  文
上訴駁回。
    事  　實
一、甲○○原係昆泰交通有限公司司機，為從事駕駛業務之人，於賀伯颱風來襲前一
    日即民國（下同）八十五年七月三十日下午六時許，駕駛車牌號碼ＨＳ─Ｃ八七
    號營業大貨車，沿省道臺十七線公路由南往北行駛，途經上開公路彰化縣芳苑鄉
    漢寶村烏溪橋前時，原應注意快車道，不得臨時停車，且顯有妨害他車通行之處
    所，不得停車，又停於路邊之車輛，遇風沙、雨雪時，應顯示停車燈光或反光標
    識，而依當時情形，並無不能注意之情事，竟疏於注意，貿然將所駕駛之上開大
    貨車跨停於北向外側快車道與慢車道間，而佔據慢車道全部路面及外側快車道部
    分路面，且未顯示停車燈光或反光標誌，適有許助誠（所犯過失致死罪，業經臺
    灣高法等院臺中分院八十六年度交上易字第三二七四號判處有期徒刑十月，緩刑
    三年確定）駕駛車牌號碼ＲＮ─一八五二號自用小客車附載友人黃鳳麟，由同方
    向自後行駛途經該處，亦疏未注意車前狀況及超速行駛，不慎先撞及前方由許明
    德駕駛搭載許惠茹之車牌號碼ＴＭＮ─三七三號輕型機車，致許明德、許惠茹人
    車倒地後（許明德頭部外傷顱內出血經送醫後不治死亡，許惠茹則受有半身癱瘓
    之重傷害，此前階段肇事部分，已據臺灣高等法院臺中分院判決甲○○無罪確定
    ），其因欲閃躲而失控再自後撞及甲○○所駕駛違規跨佔外側快車道及慢車道停
    車之上開大貨車後方，使上開自用小客車車頭嵌入上開大貨車後懸下方，致黃鳳
    麟受有頭部外傷、顱內出血之傷害，於送醫途中死亡。甲○○於肇事後犯罪未經
    發覺前主動向前往現場處理之員警陳文森、陳明係肇事司機自首而接受裁判。
二、案經黃鳳麟之配偶丙○○訴請臺灣彰化地方法院檢察署檢察官偵查起訴。
    理  　由
一、訊據上訴人即被告甲○○（以下稱被告）固坦承於右開時、地，駕駛上開營業大
    貨車欲靠邊停車，嗣遭許助誠駕駛之上開自用小客車自後撞及之事實不諱，惟矢
    口否認犯有業務過失致死行為，辯稱：事故發生之日係賀伯颱風來襲之前一日，
    我因前擋風玻璃遭樹葉遮住視線，遂將營業大貨車緩慢行駛於路旁準備停車處理
    ，當時車輛已靠邊，惟尚未停妥，車輛仍在走動，即發現一部機車自旁邊飛過去
    ，有一位小孩掉下來，嗣我隨即感覺車後遭撞擊，我認為自己並非違規停車，並
    無任何過失致死行為等語。
二、惟查：
　　（一）右開事實，業據被害人黃鳳麟之配偶丙○○於警訊、檢察官偵查及原審法
          院調查時指訴甚詳，核與證人即另案判刑確定被告許助誠於警訊、檢察官
          偵查及原審、本院另案審理中（即本院八十六年度交訴字第九五號、臺灣
          高等法院臺中分院八十六年度交上訴字第二一四三號、八十九年度交上更
          （一）字第二○一號案件及本院八十六年度交訴字第五六號、臺灣高等法
          院臺中分院八十六年度交上易字第三二七四號案件）證述之情節相符，並
          有道路交通事故調查報告表（一）、（二）、現場草圖等影本各一份及現
          場照片影本二十八幀在卷可稽。而被害人黃鳳麟確係因本件車禍致頭部外
          傷顱內出血，於送醫途中死亡，業經臺灣彰化地方法院檢察署檢察官督同
          檢驗員相驗屬實，製有勘驗筆錄、相驗屍體證明書、驗斷書附卷可憑。
　　（二）被告辯稱：當時我駕駛之營業大貨車輛雖已靠邊，惟尚未停妥，仍在緩慢
          行駛中等語。然依上開道路交通事故調查報告表（二）之現場圖、現場草
          圖及現場照片所示，肇事後判刑確定被告許助誠所駕駛之自用小客車車頭
          係右斜嵌入被告所駕駛之大貨車後懸下方，且與被告所駕駛之大貨車依序
          首尾相連，並跨停於該向外側快車道與慢車道上，而被告所駕駛之營業大
          貨車位置亦跨停於該向外側快車道與慢車道間，且與道路約為平行狀態正
          停，另於上開大貨車左方內側快車道與外側快車道上均有散落物等情，顯
          示被告所駕駛之大貨車於事故發生時應係停止狀態，否則，上開大貨車若
          仍在低速行進中，衡情一般駕駛者在無預警下遭受如此重大撞擊，大抵於
          撞擊剎那間均無法正常掌控方向盤，而有偏離行進路線之情形，且此與證
          人即另案判刑確定被告許助誠於警訊、偵查及歷審中所述：當時甲○○所
          駕駛之車輛沒有在動，係停於路邊等語亦相符合。況被告於偵查及原審法
          院另案八十六年度交訴字第九五號案件中亦分別供稱：當時係停靠在該處
          ；當時我把車子停下來，正準備下來‧‧‧等語（見彰化地檢署八十五年
          度偵字第九三二六號卷第十三頁、本院八十六年度交訴字第九五號卷第十
          八頁）明確，足徵被告辯稱：我所駕駛之營業大貨車尚未停妥等語，應非
          事實。
　　（三）被告另辯稱：當時係因前擋風玻璃遭樹葉遮住視線，始欲下車清理等語，
          然其所供停車原因與證人即當時乘坐於上開大貨車助手席座位（右前方）
          之莊月汝於檢察官偵查中所述：當天颱風風很大，甲○○慢慢開車，他看
          到許助誠撞到許明德之機車後，始往路邊停靠；當天係颱風天，風很大，
          雨係一陣一陣的，當時甲○○車速不是很快，突然間有一個黑影飛過，古
          永魁就往旁邊開，有一小孩掉下去，係看到始往旁邊停；彼等係怕繼續往
          前開會壓到小孩，故甲○○就慢慢煞車等語（見上開九三二六號偵查卷第
          十二頁、第二十六頁、第二十七頁）已有不符，則被告停車原因是否確為
          清除遮住視線之樹葉，而有不可抗力之原因不得不停車等情，已有疑義。
          況被告於事故發生後，即下車採取救人措施，已據被告於警訊、檢察官偵
          查及原審法院八十六年度交訴字第九五號案件歷審中供述綦詳，易言之，
          被告於事故發生後，即忙於救助傷患等事宜，並未確實執行清除前擋風玻
          璃上之樹葉，則被告於原審及本院調查時所供：樹葉係卡在雨刷那邊，係
          一整支等語，果若屬實，該「整支之樹葉」應仍留於前擋風玻璃上，惟依
          上開現場照片觀之，上開大貨車前擋風玻璃上空無一物，且前擋風玻璃下
          方地面上亦無樹枝，足徵被告於右開時間，應係基於其他原因始停靠於路
          邊甚明。
　　（四）按快車道，不得臨時停車，且顯有妨害他車通行之處所，亦不得停車，又
          停於路邊之車輛，遇風沙、雨雪時，應顯示停車燈光或反光標識，道路交
          通安全規則第一百十一條第一款、第一百十二條第九款、第十三款（指八
          十五年二月二十七日修正發布之條文；現已修正為第一百十一條第一項第
          一款、第一百十二條第一項第九款、第十三款）分別定有明文。被告駕車
          途經該處，自應注意上述規定，而依肇事當時係雨天、日間自然光線充足
          ，且肇事現場係有劃設快、慢車道、舖設柏油路面、濕潤、無缺陷、無障
          礙物、視距良好之路段等情形，亦有上開道路交通調查報告表（一）、（
          二）及照片為據，則被告當時並非因不可抗力欲停車，自可選擇較安全而
          不妨害其他車輛通行之處所為之，而無不能注意之情事，詎其竟疏於注意
          選擇停車位置，即貿然將上開大貨車跨停於該向外側快車道與慢車道上，
          而佔據慢車道全部路面及外側快車道部分路面，且未顯示停車燈光或反光
          標誌（見原審法院卷九十一年五月六日訊問筆錄第十八頁），顯已造成阻
          礙其他車輛通行之危險路障，終致他車自後撞擊，使被害人黃鳳麟傷重不
          治死亡，自難辭過失之責。況本件車禍經先送請臺灣省彰化縣區車輛行車
          事故鑑定委員會鑑定結果，認被告駕駛營業大貨車佔用快車道停車不當，
          同為後階段肇事之肇事原因，有該委員會八十五年十月二十三日彰鑑字第
          八五七○一號鑑定意見書影本一份足憑（見八十六年度偵字第二二七一號
          影印卷第五頁至第八頁）。復經送請臺灣省車輛行車事故覆議鑑定委員會
          覆議結果，亦認被告駕駛營業大貨車佔用部分快車道停車形成路障，為後
          階段肇事之肇事次因，有該委員會八十七年一月十三日交覆字第八六一七
          一○號覆議意見書影本一份可參據（見八十六年度交上訴字第二一四三號
          影印卷第十九頁至第二十一頁）。雖被害人黃鳳麟所乘坐車輛之駕駛許助
          誠駕駛自小客車追撞前行機車失控撞及路邊停車，為後階段肇事之肇事主
          因，而與有過失（參上開覆議意見書），然被告之過失，併合而為危害發
          生之原因時，亦無法據此解免被告之過失罪責。又被害人黃鳳麟確係因許
          助誠駕駛自用小客車所附載撞及被告前開時、地大貨車停車車禍而受傷死
          亡，其與被告之過失行為間，具有相當之因果關係，被告之選任辯護人為
          被告辯護稱：本件未具相當因果關係等語，容有未洽。
    （五）另按一行為觸犯數罪名，如法院就其行為之一部，已經為實體之確定判決
          者，其效力及於全部，固為刑事訴訟法第三百零二條第一款所明定應判決
          免訴之情形。惟所謂「曾經判決確定」，就裁判上一罪言，乃專指有罪之
          判決確定，如非經有罪判決確定，即無刑事訴訟法第二百六十七條所規定
          之一部、全部之關係，即無一部、全部之關係，自亦不發生既判力所及之
          問題（最高法院八十二年度臺非字第三○二號判決意旨參照）。查被告就
          前階段肇事結果即致許明德死亡、許惠茹重傷害之部分，雖已據臺灣高等
          法院臺中分院判決無罪確定，此有該案各審刑事判決在卷為據，惟該部分
          既經判決無罪確定，即與本件被訴部分無一部、全部之關係，亦即無想像
          競合犯之裁判一罪之問題，併此敘明。
    （六）綜上所述，被告所辯，顯係事後卸責之詞，不足採信。本件事證明確，被
          告犯行足堪認定，應依法論科。
二、查被告原係昆泰交通有限公司司機，為從事駕駛業務之人，是核其所為，係犯刑
    法第二百七十六條第二項之業務過失致人於死罪。被告於肇事後犯罪未經發覺前
    即主動向前往處理之員警陳明係肇事司機，接受調查，已據證人即到場處理之警
    員施文森於原審法院八十六年度交訴字第九五號案件中到庭結證屬實，其對未發
    覺之罪自首而接受裁判，應依刑法第六十二條前段之規定，減輕其刑。原審法院
    審酌被告業務過失情節之輕重、車禍致死人數，迄今尚未與被害人家屬達成民事
    上和解，及犯罪後仍飾詞卸責，不知悔改等一切情狀，適用刑事訴訟法第二百九
    十九條第一項前段，刑法第二百七十六條第二項、第六十二條前段，罰金罰鍰提
    高標準條例第一條前段之規定，判決被告從事業務之人因業務上之過失致人於死
    罪，量處有期徒刑拾月。認事用法，均無不合，量刑亦屬妥適。
三、被告上訴理由意旨以：
　(一)查本件事故發生經過應區○○○○段，前階段係許助誠駕駛自小客車未注意車前
    狀況超速行駛追撞前行機車，後階段則是許助誠駕駛自小客車追撞前行機車失控
    撞及路邊停車，此有台灣省車輛行車事故覆議鑑定委員會鑑定意見書可參。而前
    階段肇事責任業經台灣高等法院台中分院八十九年度交上更(一)字第二○一號（華
    股）認定：「因許助誠駕駛ＲＮ－一八五二號小客車未注意車前狀況抑且超速行
    駛，始未及煞車並將上開機車衝撞八十餘公尺，因而導致被害人許明德死亡及許
    蕙茹受重傷，則許助誠就上開死傷之結果應負完全過失之責任」，判決被告甲○
    ○無罪確定。至於後階肇事原因，雖原審認為被告甲○○仍有過失罪責，惟按刑
    法過失犯之成立，係以過失行為與結果間，在客觀上有相當因果關係始得成立，
    但本件後階肇事係源自於前階段許助誠之過失行為，倘若前階段未發生車禍，後
    階段之事故即不會發生，是以在一般情形下，被告在案發地點停車，未必皆會發
    生被害人許明德、黃鳳麟死亡之結果，故被告之停車行為與被害人之死亡並無相
    當因果關係。原審未予詳究前、後階段肇事間之關聯性，其所做論斷自失偏頗。
　(二)又臺灣彰化地方法院判決第五頁指摘被告：「竟疏於注意選擇停車位置，即貿然
    將上開大貨車跨停於該向外側快車道與慢車道上：：且未顯示停車燈光或反光標
    誌：：顯已造成阻礙其他車輛通行之危險路障，終致他車自後撞擊，使被害人黃
    鳳麟傷重不治死亡，自難辭過失之責」等語，亦有違誤。查：
  　1.首先肇事當時係雨天、日間自然光線充足，且肇事現場無障礙物、視距良好，
      有道路交通調查報告表及現場相片為據，是即令被告停車時未顯示停車燈光及
      反光標誌，並不會影響行車安全，原審執此認定被告有過失，實嫌草率。
　　2.其次上訴人即被告是否係在顯有妨害他車之處所停車，尚非無疑。依現場照片
      及道路交通事故調查表、現場圖所示，本件被告停車之路段或處所並無禁止停
      車之標線或標誌，而所停放之大貨車右側輪胎已緊臨路邊，外側快車道仍有足
      夠空間可供通行，足證被告之車輛並未妨害其他車輛通行，台灣省車輛行車事
      故覆議鑑定委員會認定被告：「佔用部分快車道形成路障」，顯與事實不符。
　　3.再者，「單純交通安全之違反與過失之有無，於法究屬二事，非謂違反交通安
      全規則即屬有過失，必也該交通安全規則之違反係關於行車注意義務且與交通
      事故之發生有相當因果關係者，始得謂為因該交通安全規則之違反而有過失，
      尚不得獨執交通安全規則之違反即遽為過失之推定」（台灣高等法院八十八年
      度交上易字第五五三號判決參照）。徵諸上開判決意旨，倘若本件被告之停車
      行為確實有違道路交通安全規則第一百一十二條第一項第九款，亦尚難據此認
      定被害人黃鳳麟之死亡與被告之行為有相當因果關係，被告應就其死亡負過失
      責任。蓋本件事故係在許助誠過失撞擊被害人許明德之機車後，才失控撞到被
      告車輛尾部，而非被告佔用部分車道，導致許助誠閃避不及，直接撞到被告之
      車輛。故被告之行為並未直接促成本件死亡結果，反之若許助誠未違規超速行
      駛，不僅機車駕駛許明德可安全通過此路段，本件被害人黃鳳麟也不會因許助
      誠車子失控撞擊被告的車子而死亡。是以許助誠才是本件肇事原因。
四、本院經詳核被告前揭上訴理由意旨各點之敘述，係屬就原審判決已說明之事項徒
    憑己意任意指摘原審判決不當，為無理由，應予駁回。
五、據上論結：應依刑事訴訟法第三百六十八條，判決如主文。
本案經檢察官乙○○到庭執行職務。
中      華      民      國　  　九十一   年       九      月     三十   日
                                    臺灣高等法院臺中分院刑事第一庭
                                          審判長法  官　陳　紀　綱
                                                法　官　陳　登　源
                                                法  官　方　艤  駐
右正本證明與原本無異。
如不服本判決應於收受送達後十日內向本院提出上訴書狀，其未敘述上訴之理由者並
得於提起上訴後十日內向本院補提理由書（均須按他造當事人之人數附繕本）。
                                                書記官  江　玉　萍
中      華      民      國　  　九十一   年       十      月      一　  日
附錄本案論罪科刑法條：
刑法第二百七十六條：
因過失致人於死者，處二年以下有期徒刑、拘役或二千元以下罰金。
從事業務之人，因業務上之過失犯前項之罪者，處五年以下有期徒刑或拘役，得併科
三千元以下罰金。
                                                                        Ｉ
